ACORDAO-COMPLETO-2317564

ACÓRDÃO 5906/2019 ATA 24/2019 - PRIMEIRA CÂMARA

VISTOS, relatados e discutidos estes autos de recurso de reconsideração interposto por Pedro José Philomeno Gomes Figueiredo contra o Acórdão 5712/2017-TCU-Primeira Câmara;
ACORDAM os Ministros do Tribunal de Contas da União, reunidos em sessão da Primeira Câmara, ante as razões expostas pelo relator e com fulcro nos arts. 32, inciso I, e 33, da Lei 8.443/1992 c/c o art. 285 do Regimento Interno do TCU, em:
9.1. conhecer do recurso interposto por Pedro José Philomeno Gomes Figueiredo, para, no mérito, dar-lhe provimento parcial e tornar insubsistente os itens 9.1 e 9.2 do Acórdão 5712/2017-TCU-Primeira Câmara;
9.2. julgar irregulares as contas de Pedro José Philomeno Gomes Figueiredo, com fulcro nos arts. 1º, inciso I, 16, inciso III, alínea 'b', da Lei 8.443/1992;
9.3. aplicar a Pedro José Philomeno Gomes Figueiredo a multa prevista no art. 58, inciso I, da Lei 8.443/1992, no valor de R$ 20.000,00 (vinte mil reais) , fixando-lhe o prazo de 15 (quinze) dias, a contar da notificação, para que comprove, perante o Tribunal (art. 214, inciso III, alínea "a", do Regimento Interno) , o recolhimento da dívida ao Tesouro Nacional, atualizada monetariamente desde a data do presente acórdão até a do efetivo recolhimento, se for paga após o vencimento, na forma da legislação em vigor;
9.4. dar ciência desta deliberação ao Ministério do Turismo e à Procuradoria da República no Estado do Ceará.

Recurso de reconsideração em Tomada de Contas Especial.

Primeira Câmara

Município de Pacajus/CE.

3. Interessados/Responsáveis/Recorrentes:
3.1. Interessados: Caixa Econômica Federal (00.360.305/2628-18); Ministério do Turismo (vinculador) (05.457.283/0001-19)
3.2. Responsável: Pedro José Philomeno Gomes Figueiredo (XXX.209.863-XX)
3.3. Recorrente: Pedro José Philomeno Gomes Figueiredo (XXX.209.863-XX).

13.1. Ministros presentes: Benjamin Zymler (na Presidência) e Walton Alencar Rodrigues (Relator).
13.2. Ministros-Substitutos convocados: Augusto Sherman Cavalcanti e Weder de Oliveira.

ACORDAO-COMPLETO-2374056

Acórdão 643/2020 - Primeira Câmara

WALTON ALENCAR RODRIGUES

Ministro-Substituto Marcos Bemquerer Costa.

Adoto, como relatório, a instrução da Secretaria de Recursos (peças 40-42) :
INTRODUÇÃO
1. Trata-se de recurso de reconsideração (peça 30) interposto por Pedro José Philomeno Gomes Figueiredo contra o Acórdão 5712/2017-TCU-Primeira Câmara (peça 13) , que apresenta o seguinte teor:
9.1. nos termos dos arts. 1º, inciso I, 16, inciso III, alínea c, 19, caput, da Lei 8.443/1992, julgar irregulares as contas do Sr. Pedro José Philomeno Gomes Figueiredo, condenando-o ao pagamento da quantia de R$ 252.138,79 (duzentos e cinquenta e dois mil, cento e trinta e oito reais e setenta e nove centavos) , com a fixação do prazo de 15 (quinze) dias, a contar da notificação, para comprovar, perante o Tribunal (artigo 214, inciso III, alínea a, do Regimento Interno/TCU) , o recolhimento da dívida aos cofres do Tesouro Nacional, atualizada monetariamente e acrescida dos juros de mora, calculados a partir de 05/12/2007, até a data do efetivo recolhimento, na forma prevista na legislação em vigor;
9.2. aplicar ao Sr. Pedro José Philomeno Gomes Figueiredo a multa prevista nos arts. 19, caput, e 57 da Lei 8.443/1992, no valor de R$ 45.000,00 (quarenta e cinco mil reais) , fixando-lhe o prazo de 15 (quinze) dias, a contar da notificação, para que comprove, perante este Tribunal (art. 214, inciso III, alínea a, do RI/TCU) , o recolhimento da referida importância aos cofres do Tesouro Nacional, atualizada monetariamente desde a data do presente Acórdão até a do efetivo recolhimento, se for paga após o vencimento, na forma da legislação em vigor;
9.3. autorizar, caso requerido, nos termos do art. 26 da Lei 8.443/1992 c/c o art. 217 do Regimento Interno/TCU, o parcelamento das dívidas em até 36 (trinta e seis) parcelas mensais e sucessivas, sobre as quais incidirão os correspondentes acréscimos legais (débito: atualização monetária e juros de mora; multa: atualização monetária) , esclarecendo ao responsável que a falta de pagamento de qualquer parcela importará no vencimento antecipado do saldo devedor, sem prejuízo das demais medidas legais;
9.4. autorizar, desde logo, nos termos do art. 28, inciso II, da Lei 8.443/1992, a cobrança judicial das dívidas, caso não atendida a notificação;
9.5. enviar cópia deste Acórdão, bem como do Relatório e do Voto que o fundamentam, à Procuradoria da República no Estado do Ceará, nos termos do § 7° do art. 209 do Regimento Interno do TCU, para a adoção das medidas que entender cabíveis.
HISTÓRICO
2. A presente tomada de contas especial foi instaurada pela Caixa Econômica Federal relativamente ao Contrato de Repasse 0213912-97/2005 (peça 1, p. 56-68) , no valor de R$ 390.000,00 provenientes do Ministério do Turismo, e destinados à continuidade da urbanização da Praia da Lama.
2.1.	Foi responsabilizado Pedro José Philomeno Gomes Figueiredo, ex prefeito. As contas foram julgadas irregulares e ele foi condenado em débito que soma R$ 252.138,79, sendo-lhe aplicada multa no valor de R$ 45.000,00.
2.2.	Os seguintes fatos sintetizam adequadamente os motivos da condenação:
a) o contrato de repasse teve valor total pactuado de R$ 409.500,00, sendo R$ 390.000,00 de origem federal e R$ 19.500,00 de contrapartida (peça 1, p. 58) . Foram liberados R$ 252.138,79 (peça 1, p. 126) ;
b) a vigência inicial do ajuste seria encerrada em 21/12/2007 (peça 1, p. 66) , prorrogada para 30/6/2012 (peça 1, p. 84) .
c) foi emitido relatório atestando a execução de 64,65% do objeto em 10/1/2009 (peça 1, p. 114) .
d) a CEF emitiu parecer técnico recomendando a desaprovação da gestão do total repassado em razão do "não cumprimento do objeto pactuado" (peça 1, p. 148) .
e) este Tribunal decidiu da mesma maneira, considerando principalmente que "apesar de o ex-Prefeito não ter sido o gestor dos pagamentos relativos ao Contrato de Repasse constantes do ofício de citação, cabia a ele adotar as medidas pertinentes para finalizar a obra e dotar o empreendimento das condições necessárias ao uso pela comunidade, o que não ocorreu".
2.3. Examina-se, nesta oportunidade, o recurso de reconsideração (peça 30) interposto por Pedro José Philomeno Gomes Figueiredo.
EXAME DE ADMISSIBILIDADE
3. Ratifica-se a proposta de conhecimento do recurso, com efeito suspensivo, formulada no exame de peça 33 e acolhida pelo Relator, Walton Alencar Rodrigues, conforme Despacho de peça 35.
EXAME DE MÉRITO
4. Delimitação do recurso
4.1. A insurgência contra o acórdão condenatório é baseada nas seguintes questões, examinadas na sequência:
a) houve prescrição ou iliquidez das contas?
b) o recorrente é parte legítima deste processo? 
c) foi indevidamente imputada responsabilidade objetiva ao recorrente?
d) o acórdão recorrido não foi devidamente motivado?
e) as irregularidades discutidas nos autos são meramente formais, ensejando apenas aplicação de multa? 
f) a decisão recorrida importa enriquecimento sem causa por parte do Estado?
5. Prescrição ou iliquidez das contas
Razões recursais
5.1. O recorrente alega que sua condenação é indevida porque o TCU perdeu a pretensão sancionatória em razão do largo decurso de tempo entre a paralisação da execução da obra e a instauração da TCE, com base nos seguintes argumentos: 
a) a gestão do contrato de repasse remonta a 2009, e a TCE foi efetivamente instaurada em 6/4/2015, caracterizando intervalo de mais de seis anos;
b) o lapso temporal extenso prejudica o exercício do contraditório e da ampla defesa; 
c) os normativos que regem a atuação desta Corte e sua jurisprudência consideram o período de cinco anos como suficiente para tornar as contas iliquidáveis, prazo a partir do qual é materialmente impossível o julgamento das contas; 
d) seis anos são suficientes para que se presuma a regularidade dos atos praticados; 
e) a Constituição prevê que se aplique lei específica para cada prazo prescricional e, não havendo lei específica (como no caso da atividade do TCU) , deve-se fixar o prazo por recurso à analogia e aos princípios gerais do direito, devendo-se concluir pelo prazo quinquenal, reconhecido pela doutrina e pela jurisprudência;
f) a IN 56/2007 deste Tribunal estabelece o prazo de 180 dias para que a autoridade administrativa federal adote as providências de apuração de ilícitos.
Análise
a) prazo para a instauração de TCE
5.2. Em 10/1/2009 (início da gestão do recorrente) , a obra estava com 64,65% de sua execução física concluída (peça 1, p. 114) . Além disso, o recorrente assinou termos aditivos ao contrato de repasse em 14/10/2009 (peça 1, p. 78) , 18/2/2011 (peça 1, p. 82) e 17/8/2011 (peça 1, p. 84) . Esse instrumento previu ampliação da vigência do ajuste para 30/6/2012.
5.3. A gestão do contrato pelo recorrente, então, ocorreu até 17/8/2011. O aviso de recebimento de peça 5 evidencia que o ele foi citado por este Tribunal em 5/5/2015. O lapso entre a gestão e a citação, portanto, foi menor do que quatro anos. 
b) prejuízo à defesa
5.4. O largo decurso de tempo realmente prejudica o exercício do contraditório e da ampla defesa, mas a dilação temporal extensa não ocorreu no caso em exame. Os quatro anos mencionados no item 5.3 não caracterizam transcurso temporal que prejudique a defesa.
5.5. Além disso, os termos aditivos mencionados no item 5.2 atestam que o recorrente tinha pretensão de concluir o objeto contratual. Deveria conhecer, portanto, o estado da obra e as dificuldades para o seu término. 
5.6. Se o estado da obra estivesse tão precário que fosse necessário defender-se contra a inexecução contratual, o recorrente deveria ter-se abstido de celebrar os aditivos. Ao invés disso, poderia, desde então, providenciar os documentos necessários à sua defesa.
c) contas iliquidáveis
5.7.	O mero transcurso de cinco anos não é suficiente para que as contas sejam consideradas iliquidáveis. O Acórdão 10452/2016-TCU-Segunda Câmara traz precedentes segundo os quais, a par do lapso temporal, é necessário que o prejuízo à defesa seja provado nos autos. 
5.8.	Além disso, como visto no item 5.3 desta instrução, o prazo entre ato de gestão dos recursos e a citação do recorrente foi de menos de quatro anos.
d) presunção de regularidade
5.9.	Não é cabível a referida presunção de regularidade. Como destacado no Acórdão 3890/2017-TCU-Primeira Câmara, "repousa sobre o responsável o ônus de produzir defesa especificada, sob pena de presumirem-se verdadeiras as alegações de fato não impugnadas (CPC, 341) ". Desse modo, havendo indício de irregularidade, deve-se partir da consideração de que os recursos não foram boa e regularmente aplicados, cabendo ao gestor apresentar evidências para afastar essa presunção.
e) prescrição em 5 anos
5.10.	Efetivamente, não há norma específica prevendo prazo para a prescrição das pretensões desta Corte. Isso caracteriza lacuna no ordenamento jurídico a ser preenchida por integração. 
5.11.	A prescrição perante este Tribunal de Contas segue regras distintas a depender da natureza da condenação. Quanto ao débito, é pacífico em que é imprescritível. A Súmula 282 desta corte estabelece que "As ações de ressarcimento movidas pelo Estado contra os agentes causadores de danos ao erário são imprescritíveis".
5.12.	Quanto à prescrição da pretensão punitiva, cabe falar em prescrição decenal. De acordo com o Acórdão 10364/2017-TCU-Segunda Câmara, "deve ser observado o prazo geral de dez anos estipulado no art. 205 do Código Civil, cuja contagem se inicia na data de ocorrência da irregularidade sancionada e se interrompe, uma única vez, na data do ato que ordenar a citação, nos termos dos arts. 189 e 202, inciso I, do mesmo diploma legal".
5.13.	Os quatro anos transcorridos entre ato de gestão do contrato de repasse e a citação do recorrente (item 5.3 desta instrução) não alcançam esses 10 anos, de modo que não foi caracterizada qualquer prescrição.
f) IN 56/2007
5.14.	De acordo com o Acórdão 9789/2017-TCU-Primeira Câmara, "o prazo de 180 dias se aplica ao responsável por instaurar a tomada de contas especial, a fim de lhe afastar a responsabilidade solidária para o débito. [...] O efeito do descumprimento do prazo previsto no normativo é tão somente uma eventual responsabilização solidária da autoridade incumbida de sua instauração com o devedor originário. Não se trata, assim, de hipótese de afastamento ou o cancelamento da dívida".
5.15.	Assim, o prazo estabelecido na IN 56/2007 não beneficia a defesa do recorrente.
6. Legitimidade passiva
Razões recursais
6.1. O recorrente defende sua ilegitimidade para figurar no polo passivo deste processo com base nos seguintes argumentos: 
a) assumiu a administração municipal apenas em 2009, em momento algum gerindo despesas e, tendo sido afastado do cargo de prefeito em 13/12/2011, esteve impossibilitado de concluir o objeto do contrato, o que atraiu a responsabilidade para o seu sucessor; 
b) mesmo os atos praticados em sua gestão estavam na alçada de outros agentes públicos, por força de desconcentração administrativa;
c) não foi indicada a norma legal especificando o tipo de responsabilidade que lhe foi atribuída, tendo o acórdão limitado-se a invocar os princípios da eficiência e da continuidade, e não é cabível sua condenação solidária, pois a solidariedade não pode ser presumida;
d) o município, efetivamente responsável pela gestão do contrato de repasse, ingressou com ação contra o antecessor diante da impossibilidade de seguimento da obra (processo 1.15. 0000.003008/2013-72) ;
Análise
a) responsabilidade durante 2009 a 2011
6.2. Em 10/1/2009 (início da gestão do recorrente) , a obra estava com 64,65% de sua execução física concluída (peça 1, p. 114) . Além disso, o contrato foi assinado em 21/12/2006 (peça 1, p. 68) , para viger até 21/12/2007 (peça 1, p. 66) . Isso faz presumir que um ano era período suficiente para execução integral do ajuste. Com mais razão, bastaria para concluir os menos de 36% faltantes. Ocorre que o recorrente esteve à frente da gestão municipal por quase o dobro desse período.  
6.3. Se houvesse motivo que impossibilitasse essa execução, o responsável deveria ter comunicado a situação ao tomador de contas. Ao invés disso, celebrou três aditivos (peça 1, p. 78, 82 e 84) , revelando intenção de concluir a execução contratual - vista, portanto, como possível.
6.4. A omissão do recorrente quanto ao término do contrato já estava plenamente caracterizada quando o sucessor assumiu o cargo. Nesses termos, eventual responsabilidade solidária do sucessor, contra quem não pesa a prática de nenhum ato relativo ao contrato, não afasta a responsabilidade do recorrente.
b) competência delegada
6.5. O recorrente não faz prova de que outro agente público estava a cargo da execução do contrato. Em processos de tomadas de contas, cabe ao responsável fazer as provas necessárias sobre sua responsabilidade na gestão dos recursos tomados. Desse modo, não está evidenciada a referida delegação de competências própria da desconcentração administrativa. 
6.6. Além disso, os aditivos de peça 1, p. 78, 82 e 84, foram assinados diretamente pelo recorrente, atraindo a responsabilidade a si mesmo se houvesse delegação de competência. O princípio da continuidade, invocado no acórdão recorrido, justifica devidamente essa responsabilidade.
6.7. A assinatura vincula o signatário à responsabilidade pelo ato. Nesse sentido, o Acórdão 2781/2016-TCU-Plenário considera que "a lei exige a assinatura nos documentos exatamente para delimitar responsabilidades. A participação de vários agentes na conformação do ato também é um método de controle, sendo que a assinatura é condição de eficácia e de vinculação de responsabilidade de seu autor".
c) natureza da responsabilidade
6.8. O recorrente foi omisso na conclusão do contrato de repasse, embora tenha praticado atos destinados a ela. Isso é o bastante para caracterizá-lo como principal responsável pelo ilícito. Ao celebrar aditivos, manifestou que a conclusão era possível, embora não tenha se consumado. Caracterizou-se, portanto, conduta omissiva culposa casualmente vinculada ao resultado de falta de geração dos benefícios que deveriam defluir da execução contratual.
6.9. A solidariedade realmente não se presume, mas a questão não precisa ser detidamente considerada porque o recorrente não foi condenado em solidariedade com ninguém.
e) processo judicial
6.10.	De fato, consta da peça 1, p. 150, a informação de que o município ajuizou ação contra o ex-prefeito, inaugurando o referido processo. Não obstante, isso não beneficia a defesa do recorrente. 
6.11.	A jurisprudência desta corte é clara em que, para caracterizar a responsabilidade do município, é preciso que esteja demonstrada a geração de benefícios à edilidade. O Acórdão 1637/2015-TCU-Primeira Câmara é exemplo de decisão nesse sentido, em que foi decidido que "Nos termos do art. 3º da Decisão Normativa-TCU 57/2004, para que ocorra a responsabilização direta dos Estados, do Distrito Federal e dos Municípios, nos casos de transferência de recursos públicos federais, imperiosa a comprovação de que ente federado auferiu benefício decorrente da irregularidade cometida. Não havendo tal comprovação, a responsabilidade pelo dano é exclusiva do agente público".
6.12.	No caso em exame, existe documento que atestou a execução física de apenas 64,65% do objeto do contrato de repasse. Nenhuma evidência foi apresentada para demonstrar a geração de benefícios ao município.
6.13.	Como destacado no Acórdão 3890/2017-TCU-Primeira Câmara, "repousa sobre o responsável o ônus de produzir defesa especificada, sob pena de presumirem-se verdadeiras as alegações de fato não impugnadas (CPC, 341) ".
6.14.	O recorrente não se desincumbiu desse ônus e há motivos para que seja considerado o principal responsável pelo dano (item 6.8 desta instrução) . Assim, deve pesar exclusivamente contra si a responsabilidade pelo ilícito.
7. Responsabilidade objetiva
7.1. O recorrente entende que foi objetivamente responsabilizado, o que é totalmente execrado pelo ordenamento jurídico pátrio.
Análise
7.2. De acordo com o Acórdão 2420/2015-TCU-Plenário "No âmbito dos processos nesta Corte de Contas, a responsabilidade dos administradores de recursos públicos, escorada no parágrafo único do art. 70 da Constituição Federal, segue a regra geral da responsabilidade civil, ou seja, é de natureza subjetiva. São exigidos simultaneamente três pressupostos para a responsabilização, quais sejam: (i) o ato ilícito na gestão dos recursos públicos; (ii) a conduta dolosa ou culposa e; (iii) o nexo de causalidade entre o dano e o comportamento do agente. Há de ser investigado, ainda, se houve a ocorrência de algum eventual excludente de culpabilidade, tal como a inexigibilidade de conduta diversa ou a ausência de potencial conhecimento da ilicitude".
7.3. No caso discutido nesses autos, o ilícito foi a ausência de conclusão do objeto do contrato de repasse. A assinatura do ajuste fez surgir obrigação de fazer que, não cumprida, caracterizou o ilícito.
7.4. Quanto ao elemento anímico da conduta, é culposo se caracterizado o que a doutrina costuma referir como descumprimento do dever de cuidado. Quando alguma conduta esperada do homem médio não se realiza, a culpa resta caracterizada. Além disso, a conduta é dolosa quando o agente tem a intenção explícita de cometer o resultado ilícito ou assume o risco de sua produção (dolo eventual) .
7.5. A conduta do recorrente foi a omissão no cumprimento da obrigação referida no item 7.3. Pelo Princípio da Continuidade Administrativa, é esperado do responsável que sucede a gestão que honre as obrigações administrativas. No caso em exame, ainda há agravante. Ao celebrar os aditivos, o recorrente reforçou que era esperado de si a conclusão do objeto do contrato de repasse.
7.6.	Caracterizada a culpa, não cabe falar em responsabilidade objetiva.
7.7.	Por fim, a conduta omissiva do recorrente põe-se em pleno nexo de causalidade com o ilícito. A obra estava em estágio avançado de execução e havia disponibilidade dos recursos repassados para financiar sua continuidade. Se o recorrente houvesse cumprido com o que se esperava dele, a obrigação contratual estaria cumprida. Assim, o ilícito não estaria caracterizado. 
7.8. Por fim, não se extrai dos autos qualquer excludente de culpabilidade.
8. Motivação do acórdão recorrido
8.1. O recorrente alega que a decisão que o condenou é nula por falta de fundamentação. Entende que as decisões administrativas devem ser motivadas, força de inúmeros dispositivos legais e para que haja respeito ao princípio do devido processo legal, evitando excessos imotivados. Além disso, acrescenta que a fundamentação deve deixar claras as razões fáticas, técnicas, legais e de convencimento pessoal que suportam a condenação.
Análise
8.2. Não se contesta que as decisões desta Corte devem ser motivadas. Ocorre que, do voto e do relatório condutores do acórdão recorrido, consta inegavelmente sua fundamentação. Verifica-se, portanto, que o recorrente insurge-se contra a profundidade dos fundamentos invocados. 
8.3. No entanto, embora sucintamente, a decisão declina todos os elementos necessários para caracterizar a condenação. Nesses termos, é importante considerar que, como exposto no Acórdão 2921/2017-TCU-Segunda Câmara, a motivação sucinta é perfeitamente legítima - o que encontra respaldo, inclusive, na jurisprudência do STF. 
8.4. Desse modo, não está caracterizado o vício que acarretaria nulidade da decisão.
9. Irregularidades meramente formais
9.1. O recorrente afirma que as irregularidades discutidas nos autos são meramente formais, ensejando apenas aplicação de multa.
Análise
9.2. Consoante análise dos itens 6.12 a 6.14 desta instrução, não deflui dos autos que os benefícios esperados da execução do contrato de repasse foram efetivamente gerados. Essa irregularidade não pode ser considerada meramente formal, uma vez que a geração de benefícios é a finalidade derradeira do ajuste.
9.3. O emprego dos recursos repassados pelo contrato sem a geração de benefícios caracteriza dano, atraindo o dever de ressarcir o erário. Desse modo, não cabe falar em mera aplicação de multa.
10. Enriquecimento sem causa do Estado
10.1.	O recorrente entende que sua condenação acarreta enriquecimento ilícito do Estado porque, subsistindo, levará ao custeio de benefícios incontestes ao município com recursos de seu patrimônio pessoal.
Análise
10.2.	O enriquecimento sem causa estaria caracterizado apenas se fosse o caso de se considerar que os benefícios esperados da execução contratual foram realmente gerados. Novamente, a análise dos itens 6.12 a 6.14 desta instrução obsta essa conclusão.
CONCLUSÃO
11.	Da análise antecedente decorre que:
a) não se caracterizou prescrição nem iliquidez das contas;
b) o recorrente é parte legítima deste processo; 
c) a responsabilidade imputada ao recorrente foi subjetiva;
d) o acórdão recorrido foi devidamente motivado;
e) as irregularidades discutidas nos autos não são meramente formais e demandam condenação em débito; 
f) a decisão recorrida não importa enriquecimento sem causa do Estado.
PROPOSTA DE ENCAMINHAMENTO
12. Ante o exposto, submetem-se os autos à consideração superior, propondo-se, com fundamento nos arts. 32, I, e 33 da Lei 8.443/1992:
a) conhecer do recurso de reconsideração interposto contra o Acórdão 5712/2017-TCU-Primeira Câmara e, no mérito, negar-lhe provimento;
b) encaminhar os autos à Secex/CE para dar ciência da decisão ao recorrente e adotar as demais providências previstas no art. 54 da Resolução-TCU 259/2014.
O MPTCU, representado pela Procuradora-Geral Cristina Machado da Costa e Silva, divergiu do encaminhamento proposto (peça 43) :
Trata-se de Recurso de Reconsideração interposto pelo Senhor Pedro José Philomeno Gomes Figueiredo, ex-prefeito do Município de Pacajus/CE, cujo período de gestão ocorreu entre 10/1/2009 e 13/12/2011, contra o Acórdão 5712/2017-TCU-Primeira Câmara, que julgou suas contas irregulares, condenou-o ao pagamento da quantia de R$ 252.138,79 e aplicou-lhe a multa do art. 57 da Lei n.º 8.443/1992 no valor de R$ 45.000,00.
2. A Tomada de Contas Especial foi instaurada pela Caixa Econômica Federal em decorrência do não cumprimento do objeto pactuado relativo ao Contrato de Repasse n.º 0213912-29/2006 (peça 1, pp. 56-68) , firmado entre a União, por intermédio do Ministério do Turismo, representado pela Caixa Econômica Federal, e o Município de Pacajus/CE, tendo por finalidade a transferência de recursos financeiros para a execução de "Continuidade de Urbanização da Praia da Lama", no referido município.
3. O valor total pactuado foi de R$ 409.500,00, sendo R$ 390.000,00 dos cofres federais e R$ 19.500,00 de contrapartida. O valor total desbloqueado de origem federal foi de R$ 252.138,79 (peça 1, pp. 126) . A vigência inicial do contrato de repasse foi em 21/12/2006, com previsão de término para 21/12/2007. Posteriormente, a vigência final foi prorrogada para 30/11/2008 (peça 1, pp. 72) , ainda na gestão do prefeito que antecedeu o responsável.
4. Passa-se aos fatos que motivaram a condenação. No início da gestão do responsável (10/1/2009) , a obra já contava com execução física de 64,65%, atestada por Relatório de Acompanhamento de Engenharia da Caixa (peça 1, pp. 114-116) , datado de 12/1/2009. Portanto, o Senhor Pedro José Philomeno Gomes Figueiredo, ao assumir a Prefeitura, encontrou o referido percentual já medido e executado na gestão de seu antecessor, o Senhor Francisco José da Cunha de Queiroz.
5. Durante a gestão do responsável, por meio de três termos aditivos ao ajuste (peça 1, pp. 78, 82 e 84) , o prazo final do contrato de repasse foi sendo prorrogado, com o mais recente para 30/6/2012. O acórdão recorrido (peças 13 a 15) concluiu que o ex-prefeito não adotou as medidas pertinentes para finalizar a obra e dotá-la de condições para a utilização pela comunidade, apesar de ter firmado os três aditivos mencionados de prorrogação de prazo.
6. Pelo fato de o prefeito sucessor ter violado o princípio da continuidade administrativa, por não providenciar a finalização do objeto contratado pelo gestor anterior, foi ele condenado pelo total que já havia sido pago pela obra inacabada, correspondente aos 64,65% executados na gestão precedente (R$ 252.138,79) . O acórdão recorrido acolheu proposta nesse sentido da Secex/CE (peças 7 a 9) , que contou com a anuência desta representante do Ministério Público (peça 10) .
7. O ex-prefeito, inconformado com a decisão condenatória do Tribunal, apresentou o Recurso de Reconsideração à peça 30, cujo exame de admissibilidade realizado pela Serur (peça 32 e 33) foi acolhido pelo Ministro-Relator Walton Alencar Rodrigues (peça 35) no sentido do seu conhecimento. A Serur examinou o mérito do recurso interposto à peça 40, com manifestação de anuência dos dirigentes da Unidade Técnica (peças 41 e 42) , propondo conhecer do recurso para negar-lhe provimento.
8. A análise do recurso enfrentou seis questões arguidas pelo recorrente em suas razões recursais, sendo todas elas rebatidas no exame de mérito à peça 40. De fato, consideram-se adequadas as conclusões da Serur em quatro dos pontos examinados (peça 40, pp. 2 e 3) , vez que não se caracterizou a prescrição ou iliquidez das contas, o recorrente é parte legítima para responder perante o TCU, a responsabilidade imputada ao recorrente foi subjetiva, conforme a jurisprudência do Tribunal, e o acórdão recorrido foi devidamente motivado.
9. No entanto, para duas das alegações do responsável, não acatadas pela Serur, a de que as irregularidades discutidas nos autos seriam meramente formais, ensejando aplicação apenas de multa, e a de que a decisão importou enriquecimento sem causa do Estado, entende-se que ao recorrente pode assistir razão.
10. O motivo da condenação decorreu do fato de que os benefícios esperados da execução do objeto contratado não se efetivaram para a população, ou seja, a finalidade do ajuste não se concretizou, o que atrairia o dever de ressarcir o erário pelo dano ocasionado, no valor total aplicado na obra sem funcionalidade.
11. Ao observar com mais detalhe e atenção a descrição do objeto do ajuste, composto da pavimentação de 5.298,70 m² de paralelepípedo, de 2.128,76 m² de pavimento em pedra portuguesa em calçadas e canteiros, e da construção de 01 quiosque/barraca com 81,00 m² de área construída (peça 1, pp. 36) , e constatar que o percentual executado atingiu 64,65% do total previsto, com ateste da qualidade de execução e de fiscalização da obra como "Boa" no Relatório de Acompanhamento da Caixa (peça 1, pp. 116) , questiona-se se realmente o empreendimento não teve qualquer funcionalidade porque deixou-se de executar 35,35% do objeto previsto.
12. Nos dois Relatórios de Acompanhamento da Caixa que constam dos autos, datados de 28/11/2008 (peça 1, pp. 104-110) e 12/1/2009 (peça 1, pp. 114-120) , há relatórios fotográficos (peça 1, pp. 108 e 118) que mostram trechos pavimentados e adequadamente executados. Como é cediço, nos contratos de repasse, ao contrário dos convênios, o desbloqueio ou a liberação dos recursos para que o contratado possa receber pagamentos do contratante somente ocorre depois que a Caixa atesta a conformidade das parcelas executadas. Portanto, a Caixa atestou o percentual construído da obra na gestão do prefeito antecessor, não tendo sido constatada nenhuma irregularidade nas execuções física e financeira capazes de macular o contrato de repasse com relação à parcela construída.
13. A tipologia da obra não permite afirmar categoricamente que sua funcionalidade ficou prejudicada pela inexecução parcial do objeto. Obras de pavimentação, usualmente, beneficiam a comunidade e trazem utilidade à população, mesmo que a parcela construída não contemple todo o plano de trabalho. Caso um outro instrumento de repasse seja celebrado pelo município para finalizar o remanescente da obra, a parcela já executada não terá que ser refeita, muito menos será descartada pela passagem do tempo, considerando a boa qualidade do pavimento atestada pela Caixa. O próprio objeto do convênio sugere a ideia de "continuidade" nas intervenções de urbanização da praia.
14. Sendo assim, entende-se que não deve ser imputado o débito do acórdão recorrido ao ex-prefeito, uma vez que, com a análise mais detalhada dos relatórios de acompanhamento da Caixa, conclui-se não subsistir o dano anteriormente caracterizado pela ausência de funcionalidade da obra.
15. No entanto, há de se reconhecer que o ex-prefeito falhou ao não dar continuidade à obra iniciada e já executada em quase dois terços de seu objeto pela gestão anterior. Era seu dever agir para que o contrato de repasse chegasse ao seu término, especialmente porque não havia nenhum empecilho por parte da Caixa que obstasse a continuidade da obra. O responsável também não se desincumbiu da tarefa de demonstrar que sua omissão culposa teria alguma causa excludente de responsabilidade. Desse modo, entende-se que suas contas devem continuar irregulares, sem a imputação de débito, porém com aplicação da multa do art. 58, inciso I, da Lei n.º 8.443/1992.
16.	Caso não acolhida a proposta acima, subsidiariamente, opina-se para que a data de ocorrência a partir da qual o débito do item 9.1 do Acórdão 5712/2017-TCU-Primeira Câmara foi estabelecido (5/12/2007, correspondente à data da ordem bancária) , seja modificada para 10/1/2009, data do início da gestão do recorrente, nos termos da instrução da Serur. O motivo é que apenas faz sentido o responsável responder por atos irregulares praticados em sua gestão. Portanto, o ato de omissão não pode retroagir ao período em que o recorrente não esteve à frente da Prefeitura.
17. Diante do exposto, esta representante do Ministério Público, com as devidas vênias à opinião externada pela Secretaria de Recursos, propõe que o Recurso de Reconsideração interposto pelo Senhor Pedro José Philomeno Gomes Figueiredo, ex-prefeito do Município de Pacajus/CE, seja conhecido e parcialmente provido, de modo a reformar o Acórdão 5712/2017-TCU-Primeira Câmara, com a exclusão do débito e da multa do art. 57 da Lei n.º 8.443/1992 aplicados ao recorrente, porém mantendo o julgamento de suas contas irregulares, com aplicação da multa prevista no art. 58, inciso I, da Lei n.º 8.443/1992, c/c o art. 19 e o art. 16, inciso III, alínea "b", da mesma lei.

8.1. José Bonfim de Almeida Junior (15545/OAB-CE) e outros, representando Pedro José Philomeno Gomes Figueiredo.  
8.2. Guilherme Lopes Mair (32261/OAB-DF) e outros, representando Caixa Econômica Federal.

Procuradora-Geral Cristina Machado da Costa e Silva.

TOMADA DE CONTAS ESPECIAL. CONTRATO DE REPASSE. NÃO COMPROVAÇÃO DA BOA E REGULAR APLICAÇÃO DOS RECURSOS. FALTA DE CONTINUIDADE DO OBJETO. CONTAS IRREGULARES. DÉBITO. MULTA. RECURSO DE RECONSIDERAÇÃO. CONHECIMENTO. PROVIMENTO PARCIAL. APROVEITAMENTO DAS OBRAS REALIZADAS. INSUBSISTÊNCIA DOS ITENS 9.1 E 9.2 DO ACÓRDÃO RECORRIDO. IRREGULARIDADE SEM DÉBITO. MULTA.

TOMADA DE CONTAS ESPECIAL (TCE)

Secretaria de Recursos (SERUR); Secretaria de Controle Externo de Tomada de Contas Especial (SecexTCE).

Trata-se de recurso de reconsideração interposto por Pedro José Philomeno Gomes Figueiredo contra o Acórdão 5712/2017-TCU-Primeira Câmara, que lhe julgou irregulares as contas, condenou-o em débito pelo montante de R$ 252.138,79 e apenou-lhe com multa de R$ 45.000,00, nos termos dos arts. 16, inciso III, alínea 'c', e 57 da Lei 8.443/1992.
O acórdão foi proferido em sede de tomada de contas especial instaurada pela Caixa Econômica Federal (Caixa) contra o recorrente, em virtude da não conclusão do objeto do Contrato de Repasse 0213912-29/2006, que consistia na execução de obras de urbanização da Praia da Lama. 
O recorrente deixou de dar continuidade às obras iniciadas por seu antecessor, Francisco José Cunha de Queiroz, e executadas no percentual de 64,65%.
Pedro José Philomeno Gomes Figueiredo aduz que: (i) o tempo decorrido desde a ocorrência dos fatos até a autuação deste processo torna materialmente impossível o julgamento das contas; (ii) o tempo decorrido também resultou em cerceamento à defesa, devendo o recorrente ser desincumbido do ônus da prova; (iii) houve a prescrição quinquenal, prevista na Lei 9.873/1999; (iv) o recorrente sucedeu o subscritor do ajuste na gestão municipal, tendo assumido o cargo em 1º/1/2009 e sido afastado em 13/12/2011, anteriormente à conclusão do objeto (31/12/2012) , razão porque não pode ser responsabilizado; (v) cabia ao seu sucessor concluir o objeto; (vi) responde a ação interposta por seu sucessor (de nº 1.15.000.003008/2013-72) em vista da impossibilidade de dar prosseguimento às obras (peça 30) .
A Serur afastou todas as alegações recursais. Quanto às preliminares de ilegitimidade passiva, de prescrição da pretensão punitiva e de impossibilidade de julgamento das contas, explicitou que o recorrente assinou termos aditivos ao contrato de repasse após assumir a gestão municipal, o que resultou na prorrogação da vigência do instrumento até 30/6/2012, e o tempo decorrido desde a assinatura do terceiro termo aditivo, ocorrido em 17/8/2011, até a citação válida (5/5/2015) exclui a tese de cerceamento à defesa ou impossibilidade material de julgamento. 
Arguiu, ainda, que as informações trazidas aos autos são suficientes para demonstrar a omissão do recorrente em dar continuidade ao objeto do contrato de repasse. Essa conduta omissiva culposa deixou de gerar os benefícios esperados da execução contratual. A unidade técnica conclui pelo não provimento do recurso.
O MPTCU aquiesce, em parte, à análise promovida pela Serur. Diverge quanto à existência de débito, visto que, por se tratar de pavimentação e à vista do relato fotográfico feito pela Caixa, entende estar devidamente comprovado nos autos que a parcela executada do objeto não restou sem funcionalidade. O recorrente, contudo, não conseguiu justificar a falta de continuidade à obra, o que resultou na não conclusão do objeto. 
Assim, considerando que os valores correspondentes ao que deixou de ser executado não chegou a ser liberado pela Caixa, o Parquet propugna pela irregularidade das contas e apenação do ex-prefeito com multa, nos termos dos arts. 16, inciso III, alínea 'b', e 58, inciso I, da Lei 8.443/1992.  
Ao tempo em que ratifico o exame de admissibilidade proferido à peça 35, acolho, em parte, os pareceres emitidos nos autos como razão de decidir. 
O recorrente assumiu a continuidade das obras de urbanização da Praia da Lama, objeto do Contrato de Repasse 0213912-29/2006, ao repactuar os prazos com a Caixa, o que está devidamente demonstrado nestes autos (peça 1, p. 78, 82 e 84) . 
Não o socorre as alegações de que, por ter sido afastado do cargo antes da vigência final do ajuste, não deve responder pela não conclusão do objeto. Deixou de demonstrar que, nos quase três anos em que esteve à frente da gestão municipal, empreendeu esforços para adotar ação concreta capaz de dar continuidade ao objeto pactuado.
Contudo, os serviços de pavimentação e urbanização executados por seu antecessor não podem ser considerados inservíveis à comunidade, em que pese não terem sido concluídos. Como registrado no Relatório de acompanhamento de engenharia produzido pela Caixa em 12/1/2009 (peça 1, p. 114-116) , 71,79% desse serviço estava concluído nessa data. O percentual de execução final (64,65%) decresceu porque o quiosque previsto no plano de trabalho não chegou a ser iniciado.
Por essa razão, conquanto seja devido afastar o débito atribuído ao recorrente, que corresponde à parcela executada do objeto, permanece a irregularidade das contas em face da omissão do gestor, que deixou de dar cumprimento às obrigações assumidas por meio da repactuação do Contrato de Repasse 0213912-29/2006.
Ante o exposto, dou provimento parcial ao recurso interposto por Pedro José Philomeno Gomes Figueiredo, para tornar insubsistentes os itens 9.1 e 9.2 do Acórdão 5712/2017-TCU-Primeira Câmara, e voto no sentido de que o Tribunal adote a deliberação que ora submeto à apreciação deste Colegiado.
TCU, Sala das Sessões Ministro Luciano Brandão Alves de Souza, em 16 de julho de 2019.
WALTON ALENCAR RODRIGUES 
Relator